---
title: "_Manual_ _RTN_ para Reconstrução de Redes Transcricionais e Análise de Reguladores Mestres"
author: "Kelin G. deOliveira, Mauro A. A. Castro"
date: "`r Sys.Date()`"
output:  BiocStyle::html_document
vignette: >
  %\VignetteIndexEntry{"Manual RTN"}
  %\VignetteEngine{knitr::rmarkdown}
  %\VignetteEncoding{UTF-8}
  %\SweaveUTF8
---

# Overview

# Introdução

O pacote RTN é destinado a reconstrução e análise de redes regulatórias, utilizando informação mútua computada entre fatores de transcrição anotados e todos os potenciais alvos a partir dos dados de expressão gênica de ambos. É uma ferramenta construída para lidar com grandes datasets de expressão, a fim de construir redes transcricionais genômicas centradas em regulons (TFs e sua nuvem de alvos).  
O RTN permite que o usuário controle o rigor estatístico da análise em cada passo do processo, inclusive para o boostrap aplicado a fim de retirar associações instáveis.

#Utilizando o RTN
##Inferência de redes transcricionais
###Carregue um conjunto de dados simples
Um conjunto de dados de exemplo é fornecido dentro do pacote, o dt4rtn, que consiste em uma lista com seis objetos utilizados para demonstração do funcionamento do pacote. No entanto, consistem de dados reais provenientes de datasets maiores e contém:  
- Uma matrix de expressão gênica nomeada (gexp) com as amostras dispostas nas colunas;
- Um data frame contendo anotação dos genes (gexpIDs);
- Um vetor numérico nomeado com dados de expressão diferencial (pheno);
- Um data frame com anotações para o objeto pheno (phenoIDs);
- Um vetor de caracteres com genes diferencialmente expressos (hits);
- Um vetor nomeado contendo symbols dos fatores de transcrição (tfs) que se deseja testar.  
  
Os objetos gexp e tfs são dados obrigatoriamente necessários para rodar a análise inicial do RTN. Opcionalmente, é possível fornecer o gexpIDs, que pode ser utilizado para remover genes duplicados posteriormente.

Carregando o pacote e os dados de exemplo:
```{r eval=FALSE}
library(RTN)
data(dt4rtn)
```

###Objeto TNI e pré-processamento
Os objetos da classe TNI proporcionam diversos métodos para realizar a inferência de redes provenientes de dados de expressão gênica de high-throughput. Neste passo, a função genérica tni.preprocess é utilizada para realizar diversas checagens nos dados de entrada.

Criando o objeto e realize o pré-processamento:
```{r eval=FALSE}
rtni <- new("TNI", gexp=dt4rtn$gexp, transcriptionFactors=dt4rtn$tfs[c("PTTG1","E2F2","FOXM1")])

rtni <- tni.preprocess(rtni,gexpIDs=dt4rtn$gexpIDs)
```

###Análise de Permutação
A função tni.permutation recebe o objeto TNI pré-processado e retorna uma rede transcricional inferida por Informação Mútua (MI).
```{r eval=FALSE}
rtni <- tni.permutation(rtni)
```

###Análise Bootstrap
Em um passo adicional, interações instáveis podem ser removidas por análise de bootstrap com a função tni.bootstrap (refnet).
```{r eval=FALSE}
rtni <- tni.bootstrap(rtni)
```
###Filtro DPI
Em uma rede de transcrição, cada alvo pode estar ligado a múltiplos TFs e a regulação deste alvo pode ocorrer como resultado de interações diretas (TF-alvo) ou indiretas (TF-TF-alvo). O algoritmos de Processamento de Inequalidade de Dados (DPI - Data Processing Inequality) é utilizado para remover as interações mais fracas em qualquer trio de interação entre dois TFs e um gene alvo, preservando os pares de regulação TF-alvo dominante, o que resultará em uma rede transcricional filtrada, chamada de tnet. Esta rede tem menor complexidade e apresenta as interações mais significantes.
```{r eval=FALSE}
rtni<-tni.dpi.filter(rtni)
```
###Resultados
Todos os resultados contidos no objeto TNI podem ser resgatados utilizando a função tni.get.

Resumo dos dados contidos e métodos utilizados na inferência da rede:
```{r eval=FALSE}
summary <- tni.get(rtni, what="sumamry")
```
Obtenção da rede contendo triplets de regulação
```{r eval=FALSE}
refnet <- tni.get(rtni, what="refnet")
```
Obtenção da rede após a filtragem DPI
```{r eval=FALSE}
tnet <- tni.get(rtni, what="tnet")
```
###Construção de grafo
A rede transcricional inferida pode ser visualizada na forma de um grafo, por meio da utilização de um objeto de classe igraph. A criação deste objeto pode ser feita com a função tni.graph e incluirá alguns atributos básicos de rede pré-formatados para visualização no pacote RedeR.
```{r eval=FALSE}
g <- tni.graph(rtni)

library(RedeR)
rdp<-RedPort()
calld(rdp)
addGraph(rdp, g)
relax(rdp)
```
##Análise de Redes Transcricionais
###Objeto TNA e pré-processamento
Objetos da classe TNA permitem a aplicação de métodos para análises de enriquecimento na rede. Neste passo, a função genérica tni2tna.preprocess é utilizada para converter o objeto TNI criado anteriormente em um objeto TNA que também será pré-processado e checado.  
Para criar o TNA, precisa-se obrigatoriamente de uma TNI pronta e os objetos já citados anteriormente: pheno, hits e phenoIds.

Criando o objeto TNA
```{r eval=FALSE}
rtna <- tni2tna.preprocess(object=rtni, phenotype=dt4rtn$pheno, hits=dt4rtn$hits, phenoIDs=dt4rtn$phenoIDs)
```
###Análise MRA
A função tna.mra recebe um objeto TNA e retorna resultados da análise de reguladores mestres (MRA - Master Regulators Analysis) para uma lista de regulons de uma rede transcricional. O MRA computa a sobreposição entre unidades regulatórias transcricionais (regulons) and a assinatura de genes de entrada, usando a distribuição hipergeométrica com correções.  
```{r eval=FALSE}
rtna <- tna.mra(rtna)
```
###Análise de sobreposição
Para saber quais genes são alvos da regulação de mais de um TF dentre todos os regulons, utilize a função tna.overlap.
```{r eval=FALSE}
rtna <- tna.overlap(rtna)
```
###Análise GSEA
Alternativamente, a análise de enriquecimento (GSEA - Gene Set Enrichment Analysis) pode ser utilizada para avaliar se uma unidade regulatória transcricional está enriquecida com genes que são diferencialmente expressos entre duas classes de microarrays (por exemplo, um fenótipo diferencialmente expresso). O GSEA utiliza uma métrica de escore baseado em ranqueamento para testar a associação entre conjuntos de genes e a diferença fenotípica ranqueada. Aqui, os regulons são tratados como conjuntos de genes, uma extensão da estatística GSEA como descrita por Subramanian et al.(2005).
```{r eval=FALSE}
rtna <- tna.gsea1(rtna)
```
###Resultados
Todos os resultados disponíveis no objeto TNA podem ser resgatados com a função tna.get.  

Resumo dos dados contidos em TNA:
```{r eval=FALSE}
tna.get(rtna,what="summary")
```
Obtenção dos resultados da análise MRA:
```{r eval=FALSE}
tna.get(rtna,what="mra")
```
Obtenção dos resultados da análise de sobreposição:
```{r eval=FALSE}
tna.get(rtna,what="overlap")
```
Resgate dos dados da análise de GSEA:
```{r eval=FALSE}
tna.get(rtna,what="gsea1")
```
###Plot GSEA
Para visualizar as distribuições GSEA, o usuário pode utilizar a função tna.plot.gsea1 que plotará os resultados da GSEA de uma cauda para regulons individuais ou tna.plot.gsea2 que msotrará uma GSEA de duas caudas.
```{r eval=FALSE}
tna.plot.gsea1(rtna, file="tna_test", width=6, height=4, heightPanels=c(1,0.7,3), ylimPanels=c(0,3.5,0,0.8))

tna.plot.gsea2(rtna, file="tna_gsea2", labPheno="log2 diff. expression")
```


#Referências

[1] Adam Margolin, Ilya Nemenman, Katia Basso, Chris Wiggins, Gustavo Stolovitzky, Riccardo Favera, and Andrea Califano. ARACNE: An algorithm for the reconstruction of gene regulatory
networks in a mammalian cellular context. BMC Bioinformatics, 7(Suppl 1):S7, 2006.  
[2] R Core Team. R: A Language and Environment for Statistical Computing. R Foundation for Statistical Computing, Vienna, Austria, 2012. ISBN 3-900051-07-0.  
[3] Maria S Carro, Wei K Lim, Mariano J Alvarez, Robert J Bollo, Xudong Zhao, Evan Y Snyder, Erik P Sulman, Sandrine L Anne, Fiona Doetsch, Howard Colman, Anna Lasorella, Ken Aldape, Andrea Califano, and Antonio Iavarone. The transcriptional network for mesenchymal transformation of brain tumours. Nature, 463(7279):318–325, 01 2010.  
[4] Aravind Subramanian, Pablo Tamayo, Vamsi K. Mootha, Sayan Mukherjee, Benjamin L. Ebert, Michael A. Gillette, Amanda Paulovich, Scott L. Pomeroy, Todd R. Golub, Eric S. Lander, and Jill P. Mesirov. Gene set enrichment analysis: A knowledge-based approach for interpreting genome-wide expression profiles. Proceedings of the National Academy of Sciences of the United States of America, 102(43):15545–15550, 2005.  
[5] Celine Lefebvre, Presha Rajbhandari, Mariano J Alvarez, Pradeep Bandaru, Wei Keat Lim, Mai Sato, Kai Wang, Pavel Sumazin, Manjunath Kustagi, Brygida C Bisikirska, Katia Basso, Pedro Beltrao, Nevan Krogan, Jean Gautier, Riccardo Dalla-Favera, and Andrea Califano. A human b-cell interactome identifies myb and foxm1 as master regulators of proliferation in germinal centers. Mol Syst Biol, 6, 06 2010.  
[6] Michael NC Fletcher, Mauro AA Castro, Suet-Feung Chin, Oscar Rueda, Xin Wang, Carlos Caldas, Bruce AJ Ponder, Florian Markowetz, and Kerstin B Meyer. Master regulators of FGFR2 signalling and breast cancer risk. Nature Communications, 4:2464, 2013.  
[7] Christina Curtis et al. The genomic and transcriptomic architecture of 2,000 breast tumours reveals novel subgroups. Nature, 486:346–352, 2012.  
[8] Patrick Meyer, Frederic Lafitte, and Gianluca Bontempi. minet: A R/bioconductor package for inferring large transcriptional networks using mutual information. BMC Bioinformatics, 9(1):461, 2008.  
[9] Gabor Csardi and Tamas Nepusz. The igraph software package for complex network research. InterJournal, Complex Systems:1695, 2006.  
[10] Mauro AA Castro, Xin Wang, Michael NC Fletcher, Kerstin B Meyer, and Florian Markowetz. RedeR: R/bioconductor package for representing modular structures, nested networs and multiple levels of hierarchical associations. Genome Biology, 13(4):R29, 2012.  
