---
title: "Objetos - Parte 1"
author: "Kelin G. deOliveira, Clarice S. Groeneveld, Mauro A. A. Castro"
date: "`r Sys.Date()`"
output: 
  BiocStyle::html_document
vignette: >
  %\VignetteIndexEntry{"Criando objetos no R - Parte 1"}
  %\VignetteEngine{knitr::rmarkdown}
  %\VignetteEncoding{UTF-8}
---
# Conceitos Essenciais

Dados podem ser de vários *tipos*. Por exemplo, em uma coleta de dados sobre
o sono de mamíferos, podemos ter números (ex.: quantas horas cada
animal dorme por dia), palavras (ex.: espécie dos animais), valores sim/não (ex.:
dorme mais do que 12 horas por dia?)

No R, todos esses tipos de dados existem, bem como alguns outros.

## Tipos de dados

## Armazenamento de dados
Cada vez que atribuímos um valor a uma variável usando `<-`, estamos criando um objeto.
Os objetos são métodos de armazenar os dados. Há diferentes *classes* de objetos, com características próprias. Abaixo, vamos explorar diferentes classes básicas do R.


### Lógico
O dado lógico assume apenas dois valores: TRUE ou FALSE (verdadeiro ou falso).
Pode representar variáveis binárias ou ser o resultado de comparações.

```{r eval = FALSE}
3 + 7 == 7 + 3
6^2 < 6*2
```

### Numérico
Com valores numéricos, é possível realizar operações matemáticas no R. "Numéricos"
podem ser inteiros ou valores reais.

```{r eval = FALSE}
num <- 1
num
num + 0.1
```

### Caractere
Um valor caractere pode ser apenas uma letra ou uma palavra (em computação, 
também chamada de *string*)
```{r eval = FALSE}
letra <- "a"
palavra <- "abracadabra"
is.character(letra)
is.character(palavra)
```


# Vetores
São o tipo mais simples de armazenar dados, colocando-os em sequência. Todos os
objetos que criamos até agora são vetores. Mesmo a expressão `a <- 1` cria um vetor,
de comprimento 1.

### Criando e manipulando vetores numéricos
A função `c()` - que significa combinar/concatenar - é usada para criar um vetor.
```{r eval=FALSE}
x <- c(1,3,5,7,9)
x
```
Operações são aplicadas a cada elemento do vetor.

```{r eval=FALSE}
x^2
```

Podem ser acessado e modificados usando a notação [].

```{r eval=FALSE}
x[2]

x[2] <- 10
x

z <- c(5,6,7,8,9,10)
z

z[1:3]

z[1:3]<-c(0,0,NA)
```
É possível adicionar elementos a um vetor.
```{r eval=FALSE}
z<- c(z, 11)
```
Ou remover elementos.
```{r eval=FALSE}
z<- z[-c(1,2,3)]
```
Também é possível criar sequências.
```{r eval=FALSE}
seq(1,5,0.5)
```

### Criando e manipulando vetores de caracteres
```{r eval=FALSE}
letras<- c("a", "A", "b", "B", "c", "j", "Z")
palavras<- c("Manaus", "Boa Vista", "Belém", "Brasília")
```
Acessar um item ou ver tamanho do vetor:
```{r eval=FALSE}
letras[4]
length(palavras)
```
Para atualizar um item do vetor basta acessá-lo e atribuir um novo valor.
```{r eval=FALSE}
letras[6]<-"Y"
```
### O que acontece se adicionarmos dados de tipo diferente?
Se tentarmos armazenar dados de tipos diferentes no mesmo vetor:
```{r eval=FALSE}
varios_dados <- c(6, "a", "b", TRUE)
```
o R irá 'coergir' os elementos a um tipo mais 'primitivo', ou seja, mais geral.
Por exemplo, numéricos e lógicos serão coergidos a caracteres se houver caracteres
no mesmo vetor.
```{r eval=FALSE}
varios_dados
```
### Nome de vetores
```{r eval=FALSE}
names(palavras)<-c("Pedro", "Paulo", "Ana", "Maria")
palavras["Ana"]
```

### Valores NA
NA indica ausência de valores, o que pode atrapalhar o funcionamento das funções.  
Veja o que ocorre quando uma função de soma é aplicada a um vetor contendo NA.
```{r eval=FALSE}
a<-c(1,3,NA,7,9)
sum(a)
```
Para retirar esta interferência, o parâmetro na.rm é bastante útil.
```{r eval=FALSE}
sum(a, na.rm=TRUE)
```
# Lições Interativas
Novamente, vamos utilizar o swirl para a fixação do conteúdo.
Se você ainda não tem o pacote swirl carregado no teu ambiente, volte na vignette("Intro"), na sessão de Lições Interativas para ver como fazer este passo.  
Para fazer a próxima lição, basta chamar a função novamente
```{r eval=FALSE}
#Começa o curso
swirl()
```
Dentro do curso **Programação em R**, selecione a **lição "Subconjunto de Vetores"**